【裁判字號】    98,訴,45
【裁判日期】    980706
【裁判案由】    清償借款
【裁判全文】
臺灣新竹地方法院民事判決                98年度訴字第45號
    原      告  乙○○
    訴訟代理人  路春鴻律師
    複  代  理  萬方
    被      告  丙○○
    被      告  甲○○
                            山.
    上二人共同  彭成青律師
    訴訟代理人
上列當事人間清償借款事件，本院於民國98年6 月22日辯論終結
，判決如下﹕
    主    文
被告應給付原告新臺幣貳佰貳拾壹萬元，及自民國九十八年一月
二十一日起至清償日止，按年息百分之五計算之利息。
訴訟費用由被告負擔。
本判決於原告以新臺幣柒拾肆萬元為被告供擔保後，得假執行。
被告若以新臺幣貳佰貳拾壹萬元為原告預供擔保後，得免為假執
行。
    事實及理由
一、原告起訴主張：
    （一）原告與被告丙○○為妯娌，被告甲○○為被告丙○○
          之子，被告二人於民國（下同）95年起即陸續以週轉
          為由向原告借款，分別於95年5 月22日借款新臺幣（
          下同）100 萬元，原告自竹北郵局匯款55萬元至被告
          甲○○於第七商業銀竹北分行之帳戶內，復同時交付
          5 萬元之現金予被告丙○○。且同日至竹北市農會竹
          北本會提領40萬元現金交被告丙○○收受。另於95年
          7 月3 日再向原告借款100 萬元。原告預扣4 萬元利
          息而於同日至竹北市農會匯款96萬元至被告甲○○於
          第七商業銀竹北分行之帳戶內。再於95年11月21日向
          原告借款40萬元。原告至竹北市農會提領40萬元現金
          予被告丙○○。
    （二）被告二人向原告借款共240 萬元，言明係短期借貸，
          承諾會儘速歸還，惟其後僅清償19萬元，尚有221 萬
          元未付，經原告催討，被告甲○○始以其為負責人之
          訴外人金美有限公司台灣中小企業銀行新竹分行3紙
          支票合計234 萬元以代支付，惟屆期均遭退票。後原
          告委請律師發函要求還款，亦置若罔。
    （三）被告丙○○於97年原告催告並預示採取法律途徑後，
          恐財產遭追索，竟將唯一之財產即新竹縣竹北市○○
          街100 巷4 號之房屋虛偽移轉予其子即訴外人王聰明
          ，被告甲○○則坐令前述支票退票。而依證人即被告
          丙○○之兄劉盛雄（書狀誤載為蘇盛雄）之證詞可知
          本件借貸均係被告丙○○出面，嗣原告同意出借後再
          一同至金融機構，因原告與被告丙○○均不識字，故
          由被告丙○○通知被告甲○○到場辦理提領或匯款手
          續，提供擔保之支票亦是被告丙○○交付，還款亦是
          被告丙○○出面，被告甲○○均未出面，益證被告丙
          ○○亦係借款人，非單純之中間人。又被告丙○○與
          原告配偶即證人劉盛雄為親兄妹，依一般社會經驗，
          鮮少書立借據，載明借款對象、金額及還款日期，所
          憑者，僅誠信而已，被告丙○○出面借款，錢匯入被
          告甲○○帳戶，而本件借款已定期催告履行，是被告
          丙○○與被告甲○○同為本件借貸之借款人，爰起訴
          請求被告二人返還借款221 萬元及自起訴狀繕本送達
          之翌日起至清償日止，按年息百分之5 計算之利息，
          願供擔保，請准宣告假執行。
二、被告主張﹕
    （一）被告丙○○從未向原告借款，且年事已高，又未積欠
          債務或從事投資，無需金錢週轉。本件是被告甲○○
          向原告借貸，期間有給付利息，有時係被告甲○○給
          付予原告，有時係被告丙○○給付，同時有返還部分
          借款，目前尚欠221 萬元。
    （二）本件借貸緣由係被告丙○○回娘家，原告打電話來回
          被告甲○○是否要借錢，因原告需要利息，被告丙○
          ○即打電話問被告甲○○，被告甲○○表示沒問題而
          向原告借款，被告甲○○並未至原告家，第一次借10
          0 萬元，被告甲○○有請被告丙○○轉交4 萬元之利
          息，原告很高興，還要求被告丙○○保守秘密，不要
          讓原告之夫及家人知悉。第一次之100 萬元是原告領
          給被告甲○○，被告丙○○沒有經手。被告丙○○只
          有轉交過40萬元，其他都是原告直接交給被告甲○○
          。被告甲○○開的票則是被告丙○○轉交給原告。
    （三）被告丙○○曾以其所有之房屋為被告甲○○向銀行借
          款，因被告甲○○被倒，未依期清償，銀行催討，才
          請訴外人王聰明將欠銀行之175 萬元清償，被告丙○
          ○即將房屋過戶給訴外人王聰明，此與本件債務無關
          。
    （四）證人劉盛雄（書狀誤載為蘇盛雄）所述借款情形與原
          告主張之事實不同。每次借貸之金額亦不同。另就還
          款期限亦不相符。再就開票情形亦有差異。事實上被
          告甲○○每次借款時均未提出票據作擔保，僅於最後
          之借款無法清償時，應原告要求而提出訴外人金美有
          限公司為發票人之票據以代清償。另證人劉盛雄所述
          利息部分亦有違常理，蓋利息豈係由債務人決定，況
          收了多少利息，原告豈有不知之理。是以證人劉盛雄
          之證詞不可採信。
    （五）被告丙○○未向原告借款，且原告亦未交給被告丙○
          ○240 萬元，僅為原告與被告甲○○傳達，因有親屬
          關係，所以才由被告丙○○出面幫被告甲○○還利息
          及交付40萬元借款，是被告丙○○與原告間並無借貸
          關係存在，借貸關係係存在於原告與被告甲○○間，
          爰請求駁回原告之訴，若受不利判決，願供擔保，請
          准宣告免為假執行。
三、本院之判斷：
    （一）原告主張之事實業據提出郵政跨行匯款申請書、存摺
          明細、竹北市農會匯款申請書、支票及退票理由單、
          律師事務所函等件為證，經本院協同到庭之兩造整理
          並經肯認不爭執之點為1.本件金錢借貸尚有221 萬元
          未受償。2.被告甲○○為本件借貸之借款人。爭執點
          為被告丙○○是否為本件借款人。
    （二）經查證人劉盛雄於本院審理證稱「（問﹕原告有無借
          錢給被告二人？日期？）是丙○○跟原告借錢的，日
          期不記得，大約是二、三年前。」、「（問﹕借過幾
          次？借多少錢？）三、四次，都是丙○○一個人來，
          甲○○沒有來過，有時候借五、六十萬元，有時候借
          二、三十萬元，總共二百四十多萬元，她來都是說她
          兒子要用，她兒子要週轉。」、「（問﹕家裡常常有
          現金？）我們都是定存的，存在銀行。她來借錢，我
          們就當場就去銀行提現金給她，去銀行的時候，我沒
          有跟著去。」、「（問﹕如何知道你太太是去銀行提
          現金給她？）她來家裡借錢，二個人就去了。」、「
          （問﹕如何知道你太太是去銀行提現金給她？）我太
          太不識字，不會去領錢，她當天來借錢，我太太就和
          丙○○去銀行，丙○○就叫甲○○到農會或是銀行或
          是郵局去，這是我太太跟我說的，甲○○會幫他們辦
          理領錢的事情。」、「（問﹕有沒有還錢？）有，丙
          ○○來還錢，甲○○都沒有出面過。」（見本院98年
          4 月22日調解程序筆錄）。雖被告質疑證人劉盛雄所
          述有關借貸金額、次數、借款期限等與原告所述有差
          異，惟以原告均係至金融機構提款，並將提領之金錢
          直接匯款或交付被告丙○○收受，證人劉盛雄並未隨
          行，記憶容有混淆或不清，惟其就僅被告丙○○至家
          中借款之陳述與被告丙○○所述被告甲○○未出面之
          情相符，是尚難以證人劉盛雄有關借款日期、次數、
          金額與原告所陳有異，即認證人劉盛雄所述不可採信
          。況佐以被告丙○○自稱「（問﹕是誰跟原告借錢？
          ）我兒子沒有去」（見本院98年4 月22日調解程序筆
          錄），若本件借款人僅被告甲○○一人，以被告甲○
          ○為原告配偶之外甥，與原告關係親密，若需借款，
          本可自行前往，又何需每次均由被告丙○○出面。又
          被告丙○○陳稱第一次借款之100 萬元是原告提領交
          予被告甲○○，而此次金錢係由原告匯款55萬元至被
          告甲○○之帳戶，另提領41萬元，有匯款申請單、存
          摺明細足稽，足見被告甲○○已親至原告家附近，又
          陪同領款，則其自行商借即可，焉需煩勞被告丙○○
          為之。再以若本件借貸借款人僅被告甲○○一人，以
          第一次借款金額匯入被告甲○○之帳戶，再依被告丙
          ○○所述現金又係交由被告甲○○收執，原告既已知
          借款人係被告甲○○，此後數次借款，被告甲○○即
          可自行與原告接洽，又何需透過被告丙○○為之，顯
          與常情有違，是被告所辯本件借款僅被告甲○○一人
          ，被告丙○○非借款人，即非可採。是原告主張本件
          借款人為被告二人，可信為真。
    （三）按借用人應於約定期限內，返還與借用物種類、品質
          、數量相同之物，民法第478 條前段定有明文。從而
          ，原告依據消費借貸之法律關係，請求被告二人返還
          借款221 萬元及自起訴狀繕本送達之翌日（即98年1
          月21日）起至清償日止，按年息百分之5 計算之利息
          ，於法有據，應予准許。
四、兩造均陳明願供擔保，請准宣告假執行及免為假執行，核無
    不合，爰分別酌定相當之金額准許之。
五、本件事證已臻明確，兩造其餘陳述及主張或攻繫防禦方法，
    對判決之結果不生影響，爰不一一條列審究，併此敘明。
六、據上論結，本件原告之訴為有理由，依第78條、第390 條第
    2項、第392條第2項，判決如主文。
中    華    民    國    98    年    7     月    6     日
                  民事第二庭    法  官  盧玉潤
以上正本係照原本作成。
如對本判決上訴，須於判決送達後20日內向本院提出上訴狀。
中    華    民    國    98    年    7     月    6     日
                                書記官  謝國聖


司法院資訊處製作；財團法人民間司法改革基金會備份。
